【裁判字號】    97,消債更,1075
【裁判日期】    971203
【裁判案由】    聲請更生程序
【裁判全文】
臺灣高雄地方法院民事裁定          97年度消債更字第1075號
聲  請  人
即  債務人  甲○○
代  理  人  歐陽珮律師
上列當事人因消費者債務清理事件聲請更生，本院裁定如下：
    主  文
聲請人即債務人甲○○自中華民國九十七年十二月三日下午四時
起開始更生程序。
命司法事務官進行本件更生程序。
    理  由
一、聲請意旨略以：聲請人即債務人甲○○積欠中國信託商業銀
    行股份有限公司（下稱中國信託銀行）等債權人共計新臺幣
    （下同）2,709,908 元，因繳款困難而於民國96年1 月22日
    ，依金融主管機關協調成立之中華民國銀行公會會員辦理消
    費金融案件無擔保債務協商機制與中國信託銀行等債權人達
    成協議，同意自96年2 月起，分80期，利率12.88%之方式償
    還，每月應償還金額為50,645元。然當時聲請人經營太平洋
    鐘錶行，每月收入扣除店租僅餘30,000元左右，於支出聲請
    人必要之生活費用及扶養費用後，本已不足繳納依上開協商
    條件之50,645元，惟有向家人借貸以維生活，但繳納數期款
    項後，已無人願再資助，聲請人不得已只有毀諾，是聲請人
    未依前開還款協議繼續履行，乃不可歸責於聲請人之事由所
    致，爰聲請准予裁定更生等語。
二、按消費者債務清理條例（下稱本條例）所稱消費者，指五年
    內未從事營業活動或從事小規模營業活動之自然人。前項小
    規模營業指營業額平均每月新臺幣二十萬元以下者，本條例
    第2 條第1 、2 項分別定有明文。次按債務人不能清償債務
    或有不能清償之虞，且無擔保或無優先權之債務總額未逾1,
    200 萬元者，於法院裁定開始清算程序或宣告破產前，得向
    法院聲請更生，該條例第3 條、第42條第1 項亦有明文。另
    債務人與金融機構協商成立者，不得聲請更生或清算，但因
    不可歸責於己之事由，致履行顯有重大困難者，不在此限；
    本條例施行前，債務人依金融主管機關協調成立之中華民國
    銀行公會會員辦理消費金融案件無擔保債務協商機制與金融
    機構成立之協商，準用前項之規定，亦為前開條例第151 條
    第5 項、第6 項所明文規定。
三、經查：
  (一)聲請人主張其經營太平洋鐘錶行，而該太平洋鐘錶行於95年
    1 月至3 月營業稅繳納之金額為2,788 元、95年4 月至6 月
    繳納之金額為2,809 元、95年7 月至97年3 月繳納之金額為
    20,370元，依此計算聲請人所經營之太平洋鐘錶行於95年1
    月至97年3 月，27個月間，平均每月營業額僅96,174元（計
    算式：【2,788 元＋2,809 元＋20,370元】×100 【稅率為
    1%，反推營業額則應乘以100 】÷27個月＝96,174.074元，
    四捨五入），有財政部高雄市國稅局新興稽徵所營業稅繳納
    證明、營業稅查定課徵核定稅額繳款書各1 紙在卷可稽（見
    本院卷第96至97頁），顯未逾營業額平均每月200,000 元之
    限制，是聲請人符合本條例第2 條第1 、2 項從事小規模營
    業活動自然人之消費者規定，合先敘明。
  (二)聲請人因積欠中國信託商業銀行等債權人共計2,709,908 元
    ，聲請人並曾於96年1 月22日，依金融主管機關協調成立之
    中華民國銀行公會會員辦理消費金融案件無擔保債務協商機
    制與債權人達成協議，同意自96年2 月起，分80期，利率12
    .88%之方式償還，聲請人每月應償還金額為50,645元，而聲
    請人現已毀諾未依協議繼續履行分期償還等節，為聲請人所
    自承（見本院卷第5頁）， 並有債權人清冊、協議書、無擔
    保債務還款計劃各1 份在卷可稽 （見本院卷第13-19頁、第
    26頁、第27-29 頁）。聲請人除營業收入外，僅持有台南縣
    麻豆鎮○○段0000-0000 地號土地千分之62，現值金額為1,
    366,392 元外，並無其他財產，此有聲請人95年至96年度綜
    合所得稅各類所得資料清單、財產歸屬資料清單、土地登記
    謄本各1 件附卷可參（見本院卷第30至31頁、第38頁、第93
    頁），是聲請人並雖有財產可供清償聲請人現有之債務，惟
    顯然不能完全清償，自符本條例第3 條所定聲請更生之要件
    。
  (三)另聲請人與其子張介賢住所地均在高雄市新興區○○○路27
    之1 號，而其子張介賢於96年度收入僅1,309 元，且名下並
    無其也財產，此有戶籍謄本、95及96年度綜稅所得資料查詢
    單、張介賢之財產查詢清單各1 份在卷可佐（見本院卷第66
    頁、第67至68頁、第102 頁）。又聲請人主張其經營之太平
    洋鐘錶行，每月營收扣除房租及其他必要費用後僅餘3 萬元
    左右，而依聲請人95年至96年度綜合所得稅各類所得資料清
    單所示，其於95年度無收入、96年度之收入僅69,243元，均
    遠低於聲請人所主張每月收入5 萬元之金額，故本院認聲請
    人此部分之主張應屬真實，而堪採認。再者，依內政部社會
    司97年度台灣省每人每月之最低生活標準10,991元為標準，
    而對張介賢負有扶義務者，尚有其母王桂芬，故聲請人每月
    應負擔之扶養費5,496 元（10,991元÷2 ＝5,49.5元，四捨
    五入），另依上開標準應認聲請人每月最低生活費亦為10,9
    91元，可知聲請人每月最低之必要生活費用及扶養費用應為
    16,487元（計算式：5,496 元＋10,991元＝16,487元）。是
    以，聲請人95、96年度每月平均收入約5 萬元扣除原協商金
    額50,645元，（計算式：50,000-50,645） ，顯不足以支應
    聲請人每月最低之必要生活費用及扶養費用，則聲請人未能
    依還款協議履行，自難歸責於聲請人。否則，強令聲請人繼
    續依協議還款，勢必排擠聲請人每月所需之生活必要支出，
    並惡化聲請人之經濟狀況至絕境，自有違消費者債務清理條
    例之立法目的，本院因而認聲請人可不受前開還款協議之拘
    束，而得向本院聲請更生。
四、次按，「法院開始更生程序之裁定，應載明其年、月、日、
    時，並即時發生效力」、「法院裁定開始更生或清算程序後
    ，得命司法事務官進行更生或清算程序，必要時得選任律師
    、會計師或其他適當之自然人或法人一人為監督人或管理人
    」，本條例第45條第1 項、第16條第1 項分別定有明文。查
    ，聲請人積欠上開無擔保債務，未達1,200 萬元，而以聲請
    人之微薄收入及資產價值甚徵之情況，顯不能完全清償債務
    ，已如前述，此外，查無聲請人有消費者債務清理條例第46
    條各款所定駁回更生聲請之事由存在，此有臺灣高等法院被
    告前案紀錄表1 份在卷可查（見本院卷第51頁）。是聲請人
    聲請更生，即屬有據，應予准許，並依上開規定命司法事務
    官進行本件更生程式。
五、依消費者債務清理條例第11條第1 項、第45條第1 項、第16
    條第1 項，裁定如主文。
中    華    民    國    97    年    12    月     3    日
                  民事第五庭  法  官  李育信
上為正本係照原本作成。
本件不得抗告。
本裁定已於97年12月3日下午4時公告。
中    華    民    國    97    年    12    月     3    日
                              書記官  林玉珊


司法院資訊處製作；財團法人民間司法改革基金會備份。
